【裁判字號】    97,上易,87
【裁判日期】    970402
【裁判案由】    恐嚇取財等
【裁判全文】
臺灣高等法院臺中分院刑事判決          97年度上易字第87號
上  訴  人  臺灣彰化地方法院檢察署檢察官
上  訴  人
即  被  告  丁○○
上  訴  人
即  被  告  乙○○
                      巷9號
上  訴  人
即  被  告  丙○○
上列上訴人因被告恐嚇取財等案件，不服臺灣彰化地方法院96年
度易字第1391號中華民國96年11月28日第一審判決（起訴案號：
臺灣彰化地方法院檢察署96年度偵字第6893、7094、7247號），
提起上訴，本院判決如下：
    主  文
原判決撤銷。
丁○○共同犯如附表壹所示之罪，各處如附表壹所示之刑；其中
所犯如附表壹編號1、編號2所示之罪均減刑，各詳如附表壹編號
1、編號2減刑後之刑罰欄所載，各扣案之如附表貳所示之物均沒
收。應執行有期徒刑貳年拾月，扣案之如附表貳所示之物均沒收
。
乙○○共同犯如附表壹所示之罪，各處如附表壹所示之刑；其中
所犯如附表壹編號1、編號2所示之罪均減刑，各詳如附表壹編號
1、編號2減刑後之刑罰欄所載，各扣案之如附表貳所示之物均沒
收。應執行行有期徒刑貳年拾月，扣案之如附表貳所示之物均沒
收。
丙○○共同犯如附表壹所示之罪，各處如附表壹所示之刑；其中
所犯如附表壹編號1、編號2所示之罪均減刑，各詳如附表壹編號
1、編號2減刑後之刑罰欄所載，各扣案之如附表貳所示之物均沒
收。應執行有期徒刑貳年拾月，扣案之如附表貳所示之物均沒收
。
    犯罪事實
一、丁○○、乙○○、丙○○共同謀議，共同基於意圖為自己不
    法所有之犯意，在參加訓練比賽之賽鴿可能飛經之處所架設
    鳥網，網住賽鴿，再依據賽鴿上之電話號碼，聯絡鴿主，匯
    款至其等所指定之帳戶，查證確有匯款後，將賽鴿放飛，如
    未匯款，則賽鴿無法飛回。謀議既定，以各別如附表3所示
    竊盜、恐嚇取財之犯意，先由丁○○於民國96年3月初某日
    ，透過報紙廣告，以不詳代價，購得蔡天德（由檢察官另案
    偵查中）所有設於臺東區中小企業銀行（按荷商荷蘭銀行股
    份有限公司於96年間購併之）帳號0000000000000000號、大
    眾商業銀行帳戶帳號000000000000號帳戶存摺、提款卡，作
    為被害人匯入款項之用；復由乙○○、丙○○利用乙○○所
    有之竹竿6支、鴿網4件製成網鴿網具，賽鴿平日訓練可能飛
    經之彰化縣溪州鄉濁水溪河畔架設網鴿網具，丙○○在旁負
    責看管網具，於如附表３所示放飛時間，以上揭網具竊取如
    附表３所示被害人所有之賽鴿得手後，再由乙○○自網具取
    下落網賽鴿，並利用電話聯絡丁○○駕駛B7—9765號自用小
    客車至彰化縣溪州鄉濁水溪河畔，將已竊得之賽鴿載至彰化
    縣溪州鄉○○路346號丁○○住處附近之圍牆外藏放。乙○○再抄寫賽鴿腳環上所載之編號、鴿主電話號碼，由乙○○
    以每隻賽鴿新臺幣（下同）1,500元至2,000元不等之價格，
    於如附表３所示恐嚇時間，利用公用電話撥打電話向如附表
    ３所示被害人，恐嚇必須依指示匯款至臺東區中小企業銀行
    、大眾商業銀行戶名蔡天德之前揭帳戶內，否則賽鴿即無法
    飛回，致使如附表３所示被害人因而心生畏怖，而依指示於
    如附表３所示匯款時間，分別匯入如附表３所示金額至前開
    帳戶內，再由乙○○通知丁○○、丙○○前往郵局或金融機
    構之自動櫃員機提領贓款朋分花用。嗣經警方於96年5 月3
    日分持本院核發之搜索票，至上開丁○○住處、丙○○彰化
    縣溪州鄉三條村九甲巷23號之2住處搜索而查獲，並扣得如
    附表２所示之丁○○、乙○○、丙○○所有且為供聯絡之物
    。
二、案經彰化縣警察局和美、田中分局報請臺灣彰化地方法院檢
    察署檢察官偵查起訴。
    理  由
一、本案上訴人即被告丁○○、乙○○、丙○○所犯，均係死刑
    、無期徒刑、最輕本刑為3年以上有期徒刑以外之罪，其於
    原審法院準備程序就前揭被訴事實為有罪之陳述，經受命法
    官告知簡式審判程序之旨，並聽取其等與公訴人之意見後，
    原審法院認無不得或不宜改依簡式審判程序進行之處，爰依
    刑事訴訟法第273條之1第1項、第284條之1，裁定本案由受
    命法官獨任進行簡式審判程序，合先敘明。
二、被告丁○○、乙○○、丙○○對其等於上揭時、地分別竊盜
    、恐嚇取財之事實，均坦承不諱，核與附表３示之被害人分
    別於警詢中陳述情節大致相符，並有附表２所示之物扣案可
    佐另有附表３所示之被害人之匯款資料各1份、現場照片共
    計7張（見彰化縣警察局田中分局田警分偵字第0960009641
    號警卷第89頁至第100頁、和美分局和警分偵字第09600129
    30號警卷第89頁至第125頁、和美分局和警分偵字第0960013
    838號警卷第2頁至第29頁）、通訊監察書及通訊監察譯文各
    1份（參見本院卷宗、偵查卷宗）附卷可佐，核屬相符，足
    認被告丁○○、乙○○、丙○○上開自白，確與前揭事證相
    符。本案事證明確，被告丁○○、乙○○、丙○○之上揭普
    通竊盜、恐嚇取財之犯行，均應堪認定。
三、經查：
(一)、按刑法第321條第1項第4款所謂結夥犯，係指實施竊盜之共
    犯確有3人以上，始能成立，若2人共同竊盜完成之後，為掩
    護或處分贓物計，與另1人聯絡，則該1人自不能算入結夥3
    人之內（最高法院46年臺上字第531號判例要旨參照）；又
    共同正犯，係共同實施犯罪行為之人，在共同意思範圍內，
    各自分擔犯罪行為之一部，相互利用他人之行為，以達其犯
    罪之目的，其成立不以全體均行參與實施犯罪構成要件之行
    為為要件。如行為人以自己共同犯罪之意思，事前同謀，而
    由其中一部分人實行犯罪之行為者，亦應認為共同正犯，使
    之對於全部行為所發生之結果，負其責任。而刑法分則或刑
    法特別法中規定之結夥2人或3人以上之犯罪，固應以在場共
    同實施或在場參與分擔實施犯罪之人為限，不包括同謀共同
    正犯在內。但如同謀共同正犯與其他共犯間共謀之犯罪，參
    與實施犯罪之人數，已合於刑法或其特別法規定之結夥2人
    或3人以上之人數時，依共同正犯應就全部犯罪結果共負責
    任之理論，同謀共同正犯，仍應與其他共同正犯負相同之刑
    責（最高法院87年度臺非字第35號判決要旨參照）。經查，
    被告乙○○、丙○○2人，在彰化縣溪州鄉濁水溪河畔架設
    網鴿網具，被告丙○○在旁負責看管網具，以上揭網具竊取
    如附表4所示被害人所有之賽鴿得手後，再由被告乙○○自
    網具取下落網賽鴿，至被告乙○○利用電話聯絡被告丁○○
    駕車至彰化縣溪州鄉濁水溪河畔，將已竊得之賽鴿載至被告
    丁○○位於彰化縣溪州鄉○○路346號住處附近之圍牆外藏
    放之事實，均已如前述。是本案被告丁○○、乙○○、丙○○竊盜行為部分，係推由被告乙○○、丙○○2人在場實施
    竊盜賽鴿之行為，被告丁○○僅有載運賽鴿至住處藏放，並
    未在場分擔實施竊盜賽鴿之行為，應屬為掩護贓物之行為應
    堪認定。故被告丁○○雖不失為普通竊盜罪之同謀共同正犯
    ，但不能算入結夥竊盜之人數內，在場實施竊盜行為之人既
    僅有被告乙○○、丙○○2人，即與刑法第321條第1項第4款
    所定「結夥3人以上而犯之者」之要件不符，僅能論以刑法
    第320條第1項之普通竊盜罪。
(二)、按所謂恐嚇，凡一切言語、舉動足以使他人生畏懼心者，均
    包含在內（最高法院22年上字第1310號判例要旨參照）。亦
    即刑法上恐嚇取財罪之恐嚇，係指以危害通知他人，使該人
    主觀上生畏怖心之行為，恐嚇之手段並無限制，即使其所為
    之手段，在一般社會通念上，未達不能抗拒之程度，仍屬相
    當，且其通知危害之方法僅足使對方理解其意義，並足以影
    響其意思之決定與行動自由均屬之。經查，被告丁○○、乙○○、丙○○竊得賽鴿後，推由被告乙○○對如附表３所示
    之被害人嚇稱未付款則鴿子無法飛回等語，已如前述，依上
    揭說明，自足使如附表３所示之被害人心生畏怖。
(三)、95年7月1日起施行之新刑法，刪除牽連犯與連續犯之規定，
    立法者在修法理由中表示，有關牽連犯廢除後，「得視其具
    體情形，分別論以想像競合犯或數罪併罰，予以處斷」。因
    此，在牽連犯未刪除前，有些若干型態之犯罪，其不法之目
    的及不法結果均屬單一，但從其行為客觀上觀察，確屬刑法
    所規定之二個構成要件行為，實務上乃依當時有效之牽連犯
    規定，認客觀上有二犯罪行為，分別成立二罪，其間有方法
    、結果之關係，從較重之罪處斷，不會發生刑罰過度評價之
    問題。現行法既已刪除牽連犯之規定，對於依既定計劃欲達
    成單一不法目的，而啟動一個複合的因果流程，該流程所進
    行之二種以上之數舉動，各該數舉動雖分別符合刑法規定之
    不同構成要件，但彼此相互連結而具有方法目的之關係，且
    造成之不法結果單一，如仍認係二犯罪行為，而予分論併罰
    ，即有刑罰過度評價之不公平情形。因此，上開情形，行為
    人基於單一不法目的，為完成該不法目的，而啟動一個複合
    的犯罪流程，雖其連續舉動符合二種刑法所規定之構成要件
    ，應將各該舉動評價為一行為，而依現行刑法第55條想像競
    合犯規定論處，才不會有刑罰過度評價之不公平現象。新刑
    法實施後，學者陳志輝提出「因不法結果單一性而形成之行
    為單數」概念，因應牽連犯之廢除，認「因構成要件結果不
    法單一性形成之行為單數」，除了包括德國通說所界定之行
    為人所實現所有構成要件之實施行為有完全重合或局部重合
    ，也包括實施行為之間雖不具重合關係，但是於一起促成、
    準備或保全同一不法結果行為方式之情形，也可成立行為單
    數；不法結果單一之認定，除了包括所觸犯之數構成要件保
    護同一法益之情形（例如製造、販賣、運輸毒品的情形、竊
    盜物品後予以毀損之與罰後行為情形，以及與罰前行為情形
    ），也包括所保護法益方式具有前、後階段之情形（例如殺
    人而後遺棄屍體）。而觸犯數罪的情形。若依照上述判斷行
    為單數的標準認定為行為單數，除了數罪名的關係有法條競
    合之情形，依法條競合之法理，適用其中一罪名，排斥其他
    罪名適用外，應論以想像競合。本件被告等計劃向訓練放飛
    賽鴿之鴿主恐嚇取財，為達得財之目的，乃架網竊取飛經之
    賽鴿，竊取得手後，再打電話聯絡鴿主匯款，恐嚇鴿主。被
    告等上開「網鴿勒贖」之行為，客觀上符合竊盜、恐取財之
    構成要件。但其目的單一、不法結果單一，竊盜、恐嚇取財
    之犯罪行為，均係基於向被害人取財之不法目的而啟動的犯
    罪流程，為實現該不法取財之目的連續所為，依上開說明，
    應評價為一行為。
四、被告丁○○、乙○○、丙○○就如附表３所示竊盜部分所為
    各次竊盜行為，均係犯刑法第320條第1項之普通竊盜既遂罪
    ；就如附表３所示恐嚇取財部分所為各次恐嚇取財行為，均
    係犯刑法第346條第1項之恐嚇取財罪。至公訴意旨認為被告
    丁○○、乙○○、丙○○如附表３所示之竊盜犯行，均應成
    立刑法第321條第1項第4款之結夥3人以上加重竊盜之罪，雖
    尚有未洽，已如前述，然起訴之基本社會事實相同，本院自
    得依刑事訴訟法第300條之規定均變更起訴法條為刑法第320
    條第1項之普通竊盜罪。又按共同正犯之成立，祇須具有犯
    意之聯絡，行為之分擔，既不問犯罪動機起於何人，亦不必
    每一階段犯行，均經參與（最高法院34年上字第862號判例
    要旨參照）。本案被告丁○○、乙○○、丙○○，雖未就本
    案每件竊盜、恐嚇取財犯行之每一階段參與，惟其等皆係基
    於全體共同正犯間犯意之聯絡，而分擔竊盜及恐嚇取財等犯
    行之部分行為，是被告丁○○、乙○○、丙○○間，就如附
    表３所示之竊盜、恐嚇取財之犯行，均互有犯意聯絡及行為
    分擔，均為共同正犯。又被告丁○○、乙○○、丙○○所犯
    上開如附表３編號1至編號23各欄所示之竊盜罪、恐嚇取財
    罪，係分別以一行為所犯，均應依想像競合犯之規定從較重
    之恐嚇取財罪處斷。公訴人認應分論併罰，亦有未洽。
五、檢察官上訴意旨略以：被告三人正值青壯，不思憑己力賺取
    所需，竟於2個月內，犯下本件竊盜、恐嚇取財罪高達23次
    ，且除本件外，因相同案件，前後於法院審理中，被告等有
    反覆實施，以犯罪為常業之事實，並有犯罪習慣，僅科處自
    由刑，難收矯正之效，請宣告於刑之執行前，令入勞動場所
    強制工作云云。被告三人則均上訴指摘原審量刑過重，請求
    從輕量刑云云。查本件被告等之犯罪方式，係架網網鴿，向
    鴿主恐嚇取財，其犯罪型態都是於同一日之某特定時間即鴿
    子飛過時，密集所為；而被告等所恐嚇之金錢不高，每隻賽
    鴿為1500元至2000元不等；且並無證據證明被告等有犯罪習
    慣，認被告等犯罪，並無宣告強制工作之必要。另刑法第
    346條第1項之恐嚇取財罪，其法定刑為有期徒刑六月以上五
    年以下，原審均量處有期徒刑七月，並無量刑過重之情形。
    是本件檢察官及被告之上訴均無理由。但被告等所犯「網鴿
    勒贖」之犯行，係以一行為犯竊盜罪及恐嚇取財罪二罪，應
    依想像競合犯規定，論以較重之恐嚇取財罪，原審認應分罪
    併罰，認事用法，均有未洽。應由本院將原審判決撤銷改判
    。爰審酌被告丁○○、乙○○、丙○○均不思以正當工作途
    徑獲取生活所需，竟以設置鴿網陷阱竊取他人所有賽鴿，再
    以電話恐嚇賽鴿主匯入現金，每次恐嚇金額為數千元不等，
    危害良善風俗及社會治安，且賽鴿為鴿主飼養為兢賽之飛禽
    ，如不慎落陷阱鴿網中，常受有斷翼傷害致兢賽能力降低，
    而賽鴿價值亦隨之銳減，對於被害鴿主亦造成重大損害，嚴
    重漠視他人財產法益，其等惡性重大，原應從重量刑，惟被
    告丁○○、乙○○、丙○○對於上揭犯行，均坦承犯行，且
    竊盜犯罪係以趁本人不知情之情形下，竊取他人財物，其罪
    質僅屬普通財產犯罪，要與暴力形式之搶奪、強盜罪質有別
    。又被告丁○○、乙○○、丙○○犯後態度尚屬良好，並與
    被害人達成和解等一切情狀，各量處如主文所示之刑。又被
    告丁○○、乙○○、丙○○附表１編號1、編號2所示之犯罪
    時間，均係在96年4月24日以前，悉符合中華民國96年罪犯
    減刑條例第2條第1項第3款、第9條之規定，均應予減輕其宣
    告刑二分之一，並與其餘不應減刑之部分，各定其應執行之
    刑。
五、關於沒收之說明：
(一)、扣案如附表２所示之物，分別係共犯即被告丁○○、乙○○
    、丙○○所有且供犯本案竊盜聯絡、恐嚇取財匯款所用之物
    ，業經上揭被告陳述明確，爰依刑法第38條第1項第2款之規
    定併與宣告沒收。
(二)、未扣案、扣案之案外人蔡天德所有設於臺東區中小企業銀行
    帳號0000000000000000號、大眾商業銀行帳戶帳號000000
    000000號帳戶存摺、提款卡均非被告丁○○、乙○○、丙○○所有之物，而為案外人蔡天德所有並領用等情，此有荷商
    荷蘭銀行股份有限公司路竹分公司96年11月1日荷東銀字第
    960471號函、大眾商業銀行博愛分行96年10月31日（96）博
    愛發字第55號函各1紙（參見本院卷宗）附卷可參，爰審酌
    被告丁○○雖以購入方式取得提款卡，然該提款卡既為案外
    人蔡天德所有，且上揭存摺業經被告丁○○丟棄於西螺大橋
    下；未扣案之竹竿6支、鴿網4件雖係共犯乙○○所有之物，
    然業經濁水溪之河水沖走等情，亦具被告丁○○、乙○○、
    丙○○陳述明確，顯已滅失，均爰不宣告沒收。
(三)、另扣案之帽子2頂，分別為被告丁○○、乙○○所有且用於
    外出遮陽用途；又扣案之蒜頭網袋4個，則為被告丁○○所
    有，且用於加工鹹豬肉所用，並非用於網鴿等情，亦經被告
    丁○○、乙○○分別陳述明確，經查無其他積極證據與本案
    有關連性，且均非違禁物，亦不予宣告沒收。
據上論斷，應依刑事訴訟法第369條第1項前段、第364條、第299
條第1項前段、第300條，刑法第28條、第320條第1項、第346 條
第1項、第55條、第51條第5款、第38條第1項第2款，刑法施行法
第1條之1第1項、第2項前段，96年罪犯減刑條例第2條第1項第3
款、第7條、第11條，判決如主文。
本案經檢察官甲○○到庭執行職務。
中    華    民    國    97    年     4    月     2    日
            刑事第九庭  審判長法  官  陳  筱  珮
                              法  官  康  應  龍
                              法  官  趙  春  碧
上列正本證明與原本無異。
不得上訴。
                              書記官  蘇  昭  文
中    華    民    國    97    年    4     月    2     日
【附錄本案判決論罪科刑法條全文】：
中華民國刑法第320條
意圖為自己或第3 人不法之所有，而竊取他人之動產者，為竊盜
罪，處5 年以下有期徒刑、拘役或5 百元以下罰金。
意圖為自己或第3 人不法之利益，而竊佔他人之不動產者，依前
項之規定處斷。
前二項之未遂犯罰之。
中華民國刑法第346條
意圖為自己或第3 人不法之所有，以恐嚇使人將本人或第3 人之
物交付者，處6 月以上5 年以下有期徒刑，得併科1 千元以下罰
金。
以前項方法得財產上不法之利益，或使第3人得之者，亦同。
前二項之未遂犯罰之。


司法院資訊處製作；財團法人民間司法改革基金會備份。
